【裁判字號】    90,上易,2998
【裁判日期】    901130
【裁判案由】    詐欺
【裁判全文】
臺灣高等法院刑事判決                            九十年度上易字第二九九八號
    上  訴  人  臺灣士林地方法院檢察署檢察官
    被      告  甲○○
右上訴人因被告詐欺案件，不服台灣士林地方法院八十九年度易字第一００六號，中
華民國九十年六月十三日第一審判決（起訴案號：台灣士林地方法院檢察署八十九年
度調偵字第六號）提起上訴，本院判決如左：
    主  文
原判決撤銷。
甲○○連續意圖為自己不法之所有，以詐術使人將本人之物交付，累犯，處有期徒刑
陸月，如易科罰金以參佰元折算壹日。
    事  實
一甲○○前於民國八十二年間因違反商標法案件，經台灣台中地方法院以八十二年
    度易字第七八五六號案判處有期徒刑四月確定，並於八十三年二月十二日易科罰
    金執行完畢，仍不知悔改，自八十六年五月份起，在台中市○○街○段一三０號
    經營老唐男飾店，明知於八十七年年初起本身已無資力，無法支付貨款，竟意圖
    為自己不法之所有，基於概括犯意：（一）、先於八十七年二、三月間，經由不
    知情之湯文安介紹，在台北市○○區○○街一五二號四樓乙○○住處，向素不相
    識、亦無生意往來關係之乙○○，選購男用夾克乙批，總價為新台幣（下同）五
    萬七千元，並向乙○○誆稱：其係經熟人（指湯文安）介紹前來購貨，其係開立
    即期支票，幾日後即可兌現，且其所經營之老唐服飾店營運很好、財務不錯，乙
    ○○可以放心等語，致乙○○聽信其言，陷於錯誤，允許甲○○簽發即期支票乙
    紙支付價金，詎支票到期提示，竟遭退票，而徐勇雄卻逃匿無蹤，嗣經乙○○多
    方尋找，方於八十七年四月六日尋獲甲○○，徐勇雄復誆稱還錢沒問題等語，另
    簽發本票乙紙換回前開被退之支票，惟亦未兌現，乙○○始知受騙。（二）、甲
    ○○自八十六年九月份起，向在台北市大同區○○○路二九０號十樓首綸有限公
    司（以下簡稱首綸公司）購貨（採每季包底之方式交易）時，即先以少量進貨，
    並如期支付貨款，偽立信用之方式，待取得首綸公司之信任後，即意圖為自己不
    法之所有，於八十七年三月八日起，，向首綸公司實際負責人吳忠錕誆稱其經營
    之老唐男飾店生意頗佳，擬繼續向首綸公司大量採購成衣乙批云云，即於八十七
    年三月八日向吳忠錕大量進貨，並簽發面額均為十萬元、票號分別為ＢＵ000
    0000號及ＢＵ0000000號、發票日分別為八十七年六月三十日及八十
    七年五月三十一日之遠東商業銀行支票二紙，偽為支付部分貨款，致首綸公司實
    際負責人吳忠錕不疑有他，陷於錯誤，自八十七年三月九日起迄八十七年五月八
    日止，陸續出貨予甲○○，詎於八十七年五月十日（母親節），甲○○竟將前開
    老唐男飾店關閉，逃匿無蹤，而上開支票二紙屆期提示復因存款不足遭拒絕往來
    而被退票，總計向首綸公司詐得貨品共計五十萬五千三百六十八元，至此首綸公
    司始知受騙。
二、案經首綸有限公司、乙○○先後訴由台灣士林地方法院檢察署檢察官偵查起訴。
    理  由
一、訊據被告矢口否認有何詐欺取財之犯行，辯稱：伊於八十六年五月間向友人借得
    一百二十萬餘元在台中市○○路○段六十一號經營老唐男飾店，八十六年間之營
    運尚可，足以付清貨款。八十七年一月起生意比較差，伊又被人家倒債，致財務
    週轉不順。八十七年二月起生意更差，伊週轉不靈，開始退票，惟伊事後都有向
    友人調錢或向地下錢莊借錢或以出售衣服所得之貨款先償還持票人部分票款，再
    簽發支票予持票人，向持票人取回支票至銀行辦理退補。又伊陸續地下錢莊借錢
    ，最後連本帶利積欠地下錢莊有一百多萬元。八十七年五月間，地下錢莊派人把
    店內之貨品全部搬走，伊不敢阻止。又伊於八十六年十二月間前往乙○○住處訂
    貨時，並未向乙○○吹噓伊生意很好，財務不錯。八十七年二月間乙○○向伊收
    款，伊有簽發一紙當月面額四萬五千元之即期支票給乙○○，但該支票因週轉不
    靈退票，伊另簽發一紙同額之本票給乙○○，伊並非蓄意詐騙乙○○。又伊於八
    十六年九月間以冬季包季三十萬元之方式向首綸公司進貨，並簽發三紙分別於八
    十六年十月三十一日、十一月三十日、十二月三十一日到期，面額均為十萬元之
    支票予首綸公司，該三紙支票到期均有兌現。又冬季未結算貨款時，伊總共進貨
    九十二萬元，實際售出三十萬元，並於八十七年四月間退還六十二萬元之貨物給
    首綸公司。八十七年三月間，伊看了首綸公司之夏季展示會後，又以夏季包季二
    十萬元之方式向首綸公司進貨，並簽發二紙分別於五月三十一日、六月三十日到
    期，面額均為十萬元支票給首綸公司，伊並未向首綸公司強調伊財務沒問題，至
  五月止陸續向首綸公司進貨約五十萬元，有些貨品已賣掉，其餘貨品則被地下錢
    莊搬走。伊並非蓄意詐欺首綸公司，伊若要騙首綸公司，只須取走冬天之存貨，
    無需再進夏季的新貨慢慢出售等語。惟查：
（一）右開事實，業據告訴人乙○○於原審審理及本院調查時時指訴稱：「八十六年
      的十月或八月份左右，被告至我住處說有人介紹他到這邊來買貨，他要求看貨
      ，他說他要付現金給我，我說可以，你講的介紹人湯文安我認識。我寄貨去的
      ，下一個月就到老唐服飾店去收貨款，他說他沒有辦法給我現金，叫我多給他
      寬限幾天開一個月的即期票給我，面額是五萬七千元。他看貨時有對我說他的
      老唐服飾生意不錯，他說他以前是做皮箱現在做衣服，我從跟他對談的過程判
      斷他經濟狀況應該不錯，金額也不多，最主要也是我跟介紹人交易過信用不錯
      ，介紹人也有講跟被告有做過生意信用不錯，所以我相信他應該會付貨款。支
      票到期後退票，退票的時間我已經忘記了，退票後一個月以內我有去找被告，
      被告店還有在開，我看被告開的店生意還不錯就同意他延期清償，被告說他一
      定會給我錢他不會欠我，他說他已經不能再開支票，就開了一張本票給我把支
      票換回去」等語（見原審九十年一月三日筆錄及本院訊問筆錄）。足見被告係
      利用介紹人湯文安，使告訴人信賴而與之交易，始同意出貨給被告，且因與告
      訴人不熟識，為加強其信用，特於選購貨品時向告訴人強調其財務狀況，致告
      訴人乙○○陷於錯誤始願出貨，被告係於訂貨時對告訴人乙○○施用詐術已明
      。
（二）按依被告於原審所供其於八十六年、八十七年間開老唐服飾店之前有開過其他
      店，於八十五年間因週轉不靈而關閉，關閉時尚欠人家三百萬元，於八十六年
      間開老唐服飾店之前尚未還清，老唐服飾店係二、三個朋友拿錢出來讓伊開的
      ，八十六年間開老唐服飾店之時事實上自己沒有本錢等語（參原審九十年一月
      三日筆錄），顯見其於此時經濟能力不佳，竟向告訴人首綸有限公司、乙○○
      表示其財務狀況不錯，再觀諸卷附被告之遠東國際商業銀行帳戶之交易往來明
      細及退票紀錄，自八十七年二月二十五日起即有退票紀錄，雖均有辦理退補註
      銷退票記錄，然至八十七年五月二十九日已被列為拒絕往來戶。足以證明被告
      於八十七年三月間交付支票予告訴人首綸公司時即明知支票不會兌現，仍蓄意
      詐騙告訴人首綸公司。
（三）被告於八十六年九月間向首綸公司採購成衣，約定冬季包季三十萬元，被告一
      季至少要進三十萬元之成衣，季末再結算貨款，被告並簽發三紙分別於八十六
      年十月三十一日、十一月三十日、十二月三十一日到期，面額均為十萬元之支
      票予首綸公司。嗣首綸公司自八十六年九月二十六日起八十年二月十八日止陸
      續出貨計九十七萬八千八百七十四元給被告，另至八十七年四月十三日止計收
      回貨品四十八萬八千四百三十二元，扣除已兌現之三十萬元票款，被告尚欠貨
      款十九萬零四百四十二元未付。又被告於八十七年三月間又續以夏季包季二十
      萬元之方式向首綸公司採購成衣，原定於季末八月底再結算貨款，被告並簽發
      面額均為十萬元、票號分別為ＢＵ0000000號及ＢＵ0000000號
      、發票日分別為八十七年六月三十日及八十七年五月三十一日之遠東商業銀行
      支票二紙予首綸公司。嗣首綸公司自八十七年三月九日起至八十七年五月八日
      止陸續出貨計五十二萬六千一千六百七十六元給被告，扣除退貨一萬六千三百
      零八元，被告尚欠貨款五十萬五千三百六十八元未付，且被告所交付之二紙支
      票嗣後均遭退票之事實，業據告訴代理人吳忠錕指訴綦詳，並有出貨憑單及請
      款單影本多紙、支票及退票理由單影本二紙在卷可憑。依此雖可以證明告訴人
      首綸公司並非首次與被告為交易行為，然依上開情事，被告信用已欠佳，經商
      之人將本求利，如非被告一再強調其財務狀況無問題，告訴人何以願再出貨予
      被告，告訴人之所以願意再出夏季貨品給被告，依告訴人代理人吳忠錕所言，
      係因被告向其強調財務無問題，才繼續出貨給被告等情，即與常情相符。觀諸
      告訴人首綸公司提出之開出貨憑單及請款單影本所示，被告係於八十七年四月
      十三日將過季價值已低之冬季貨品交予告訴人取回後，再於八十七年五月十日
      取走當季價值較高之夏季貨品，即於八十四年四月十三日由告訴人先向被告取
      回冬季之貨品帳面上價值四十一萬四千八百四十元，同時又出夏季貨品一萬三
      千九百八十四元給被告。其後自同年四月十七日起至五月八日止，告訴人計再
      陸續出貨十九萬五千九百二十八元給被告，並收回貨品計九千二百三十九元，
      顯見被告係以將過季價值已低之冬季貨品交予告訴人取回後，再取走當季價值
      較高之夏季貨品之方式詐購告訴人首綸公司之貨品，再宣告倒閉而達其詐欺之
      意圖。
（四）按向地下錢莊業者借錢，因須負擔高額利率，業者為求債權之確保，通常要求
      債務人提供擔保、簽發本票，於清償時再取回債權之證明，查被告並未能提出
      其於何時向地下錢莊業者借款之情事，甚且於地下錢莊業者因其借款未清償而
      派人取貨以抵償債務時，竟未要求出示已清償部分債務之證明，或取回本票及
      其他債權之證明文件，顯與常情有違，是被告辯稱：伊陸續向地下錢莊借錢，
      最後連本帶利積欠地下錢莊有一百多萬元。八十七年五月間地下錢莊派人把店
      內之貨品全部搬走等語，即無所據，再者，被告如係經營不善要結束營業，亦
      應以通知告訴人取回貨物，然其非但未通知反將成衣貨品載運他去後，誑稱被
      地下錢莊取走，將服飾店結束營業，人逃匿無蹤，益加證明其有詐欺之意圖。
二、查被告甲○○意圖為自己不法之所有，以詐術使首綸公司及乙○○將本人之物交
    付，核其所為係犯刑法刑法第三百三十九條第一項之詐欺取財罪。其先後所為數
    詐欺取財之行為，時間緊接，所犯罪名相同，顯係出於概括之犯意為之，為連續
    犯，爰依刑法第五十六條之規定以一罪論，並加重其刑。又被告甲○○前於八十
    二年間因違反商標法案件，經台灣台中地方法院以八十二年度易字第七八五六號
    判處有期徒刑四月確定，並於八十三年二月十二日易科罰金執行完畢之事實，有
    本院刑事被告前科表一紙在卷可，其於執行完畢後五年以內再犯本件有期徒刑以
    上之罪，為累犯，依刑法第四十七條規定遞加重其刑。
三、查被告所犯上開之罪為最重本刑五年以下之罪，依其行為時刑法第四十一條原規
    定：「犯最重本刑為三年以下有期徒刑以下之刑之罪，而受六月以下有期徒刑或
    拘役之宣告，因身體、教育、職業或家庭之關係，執行顯有困難者，得以一元以
    上三元以下折算一日（業據罰金罰鍰提高標準條例第二條前段規定，就其原定數
    額提高為一百倍折算一日），易科罰金。」，而被告行為後，刑法第四十一條之
    規定業經於九十年一月四日修正，並經總統於九十年一月十日公布，依法於九十
    年一月十二日生效，而修正後之刑法第四十一條第一項之規定：「犯最重本刑為
    五年以下有期徒刑以下之刑之罪，而受六個月以下有期徒刑之宣告，因身體、教
    育、職業、家庭之關係或其他正當事由，執行顯有困難者，得以一元以上三元以
    下折算一日（提高數額同上），易科罰金，但確因不執行所宣告之刑，難收矯正
    之效，或難以維持法秩序者，不在此限」，比較修正前後之內容，自以新法對被
    告為有利，應依刑法第二條第一項本文之規定，應適用修正後刑法第四十一條第
    一項之規定諭知易科罰金之標準。
四、原審未詳予勾稽，以被告辯稱其非蓄意詐騙告訴人，非不足採。且縱認被告嗣後
    基於惡意拒絕償還告訴人等之貨款，依其情形，被告亦僅負民法債務不履行之責
    任，要難執此遽認被告於訂貨之初即存心詐騙，認不能證明被告犯罪，而為無罪
    判決之諭知，其認事用法，即有違誤，檢察官循告訴人之請求提起上訴，略以「
    被告簽發交付時已拒絕往來之支票向告訴人大量進貨，自始即有不法意圖，且辯
    稱其店內成衣存貨係遭地下錢莊搬走，並未能提出證明，更於結束營業時反將成
    衣貨品以低價變賣得款花用，逃匿無蹤，當有詐欺之意圖」等語，指摘原判決不
    當，即有理由，應由本院撤銷改判。爰審酌被告之前科素行，犯罪所致被害人之
    損害、犯罪之手段及其犯後尚未償還被害人等一切情狀，量處如主文第二項所示
    之刑，並諭知易科罰金之折算標準。
五、被告經合法傳喚，無正當理由不到庭，爰不待其陳述逕行判決。
據上論斷，應依刑事訴訟法第三百六十九條第一項前段、第三百六十四條、第三百七
十一條、第二百九十九條第一項前段，刑法第二條第一項前段、第五十六條、第三百
三十九條第一項、第四十七條、第四十一條第一項，罰金罰鍰提高標準條例第一條前
段、第二條，判決如主文。
本案經檢察官沈世箴到庭執行職務。
中      華      民      國      九十      年     十一     月    三十    日
                              臺灣高等法院刑事第二十一庭
                                  審判長法  官  葉  騰  瑞
                                        法  官  莊  明  彰
                                        法  官  黃  國  忠
右正本證明與原本無異。
不得上訴。
                                        書記官  劉  貞  達
中      華      民      國      九十      年     十一     月    三十    日
附錄本案論罪科刑法條全文
刑法第三百三十九條：
意圖為自己或第三人不法之所有，以詐術使人將本人或第三人之物交付者，處五年以
下有期徒刑、拘役或科或併科一千元以下罰金。
以前項方法得財產上不法之利益或使第三人得之者亦同。
前二項之未遂犯罰之。


司法院資訊處製作；財團法人民間司法改革基金會備份。
